【裁判字號】    98,上訴,3032
【裁判日期】    990108
【裁判案由】    貪污治罪條例等
【裁判全文】
臺灣高等法院刑事判決                98年度上訴字第3032號
上  訴  人  臺灣板橋地方法院檢察署檢察官
被      告  甲○○
                      1
選任辯護人  許進德律師
            劉金玫律師
被      告  丁○○
選任辯護人  郭學廉律師
            許進德律師
被      告  丙○○
                    （現另案於臺灣宜蘭監獄執行中）
選任辯護人  蕭蒼澤律師
            許志嘉律師
被      告  乙○○
                      2樓
                    （現另案於臺灣臺北監獄執行中）
指定辯護人  本院公設辯護人郭書益
上列上訴人因被告違反貪污治罪條例等案件，不服臺灣板橋地方
法院97年度訴字第3760號，中華民國98年6月4日第一審判決（起
訴案號：臺灣板橋地方法院檢察署96年度偵字第27446號），提
起上訴，本院判決如下：
    主  文
上訴駁回。
    理  由
一、公訴意旨略以：被告甲○○及丁○○、共犯蔡育霖（業經原
    審通緝中）為下述行為時，分別係臺北縣政府警察局永和分
    局（下稱永和分局）偵查隊之小隊長與偵查員，於民國94年
    1月28日該小隊查獲被告丙○○涉犯之毒品案件時，因被告
    甲○○、蔡育霖2人獲知被告丙○○甫於同年月26日左右將
    其持有仿WALTHER廠PPK/S型玩具手槍換裝土造金屬槍管改造
    之具有殺傷力之手槍及具有殺傷力之土造子彈，出借與被告
    乙○○，因被告乙○○患有凝血因子不全症，不能執行徒刑
    ，被告甲○○、蔡育霖即共同基於犯意聯絡，向被告丙○○
    表示如果能叫被告乙○○攜上開槍、彈前來由其等查獲，即
    不追究被告丙○○之毒品刑責，被告丙○○應允後，即以電
    話向被告乙○○佯稱其與人吵架，請被告乙○○攜該槍、彈
    前來其當時在臺北縣中和市○○街64巷7號1樓之租屋處，嗣
    被告甲○○即命被告丁○○、蔡育霖，及不知情之朱正光（
    另經檢察官為不起訴處分確定），於被告丙○○住處入口之
    中和市○○路259巷埋伏，並順利查獲駕駛車牌0519-KD號自
    小客車前來之被告乙○○，而於車內扣得上開改造手槍1把
    （含彈匣1個）及子彈2顆（下稱第1把槍彈）。被告乙○○
    雖表示槍是被告丙○○所有，惟被告甲○○、蔡育霖不予置
    理，其等為增加查緝槍枝之績效，反將被告乙○○帶入永和
    分局偵查隊之小房間要求其再交1把槍，蔡育霖並詢問被告
    乙○○如果有槍是否要承認，被告丁○○則向被告乙○○表
    示反正其不用關，1枝跟2枝是一樣的，就以1次送2枝，要求
    被告乙○○承認持有2把手槍。嗣被告甲○○、蔡育霖並將
    被告乙○○、被告丙○○留置在同一房間，由2人進行串供
    。蔡育霖並從不詳處所拿出1把仿FN廠半自動玩具手槍換裝
    土造金屬槍管之具有殺傷力之改造手槍（含彈匣1個，下稱
    第2把槍）。旋即由被告甲○○、被告丁○○、蔡育霖等人
    帶同被告乙○○前往臺北縣中和市○○路127巷18弄24之1號
    2樓住處1樓之樓梯下方，要求被告乙○○持第2把槍拍照，
    偽造上開手槍係自該地點起出查獲之證據，並製作內容不實
    之自願受搜索同意書及搜索扣押筆錄，足生損害於公文書之
    正確性及被告乙○○。嗣並由被告丁○○、蔡育霖2人對被
    告乙○○製作詢問筆錄，蔡育霖雖明知第1把槍彈原係被告
    丙○○持有而出借與被告乙○○之物，竟於94年1月28日13
    時20分起至同日14時8分止，在永和分局偵查隊辦公室單獨
    對被告乙○○製作詢問筆錄，將槍、彈之來源不實記載為係
    被告乙○○向綽號「小楊」者借用；蔡育霖復明知第2把槍
    係其自不詳處所取得之改造手槍，竟自同日17時50分起至同
    日18時10分止，與有共同犯意聯絡之被告丁○○一同在永和
    分局對被告乙○○製作詢問筆錄，不實記載為第2把槍彈係
    被告乙○○同向「小楊」借用並藏放在臺北縣中和市○○路
    127巷18弄24之1號之1樓樓梯間，足生損害於公文書之正確
    性及被告乙○○。並以此包庇被告丙○○持有及出借第1把
    槍彈予乙○○之罪責。嗣蔡育霖並製作不實之刑事案件移送
    書，內載上開不實之內容，連同不實筆錄，於94年1月28日
    以北縣警永刑字第0940003171號移送書函送臺灣板橋地方法
    院檢察署，後再分別於94年3月10日向永和分局詐領獎金新
    臺幣（下同）3,920元（被告甲○○、被告丁○○、蔡育霖
    及不知情之朱正光均每人分得980元），及於94年3月14日報
    請永和分局各記小功1次。因認被告甲○○、被告丁○○共
    同涉犯貪污治罪條例第5條第1項第2款之利用職務機會詐取
    財物罪嫌，槍砲彈藥刀械管制條例第16條、第8條第2項、第
    4項之包庇他人未經許可出借與持有槍枝罪嫌，刑法第165條
    之偽造關係他人刑事被告案件證據罪嫌及同法第216條、第2
    13條之行使公務員登載不實文書罪嫌；被告丙○○涉犯槍砲
    彈藥刀械管制條例第8條第2項及同條第4項之未經許可出借
    、持有槍枝罪嫌；被告乙○○則係涉犯刑法第164條第2項之
    頂替罪嫌云云。
二、按犯罪事實應依證據認定之，無證據不得認定犯罪事實；不
    能證明被告犯罪者，應諭知無罪之判決；刑事訴訟法第154
    條第2項、第301條第1項分別定有明文。是認定不利於被告
    之事實，需依積極證據，苟積極證據不足為不利於被告事實
    之認定時，即應為有利於被告之認定，更不必有何有利之證
    據；如未能發現相當證據，或證據不足以證明，自不能以推
    測或擬制之方法，以為裁判基礎；此所謂認定犯罪事實之積
    極證據，係指適合於被告犯罪事實之認定之積極證據而言，
    雖不以直接證據為限，間接證據亦包括在內；然而無論直接
    或間接證據，其為訴訟上之證明，須於通常一般之人均不致
    有所懷疑，而得確信其為真實之程度者，始得據為有罪之認
    定，倘其證明尚未達到此一程度，而有合理之懷疑存在時，
    致使無從形成有罪之確信，根據「罪證有疑、利於被告」之
    證據法則，即不得遽為不利被告之認定（最高法院30年上字
    第816號、29年上字第3105號、40年臺上字第86號及76年臺
    上字第4986號判例意旨參照）。
三、檢察官認被告甲○○、丁○○、丙○○、乙○○涉有前開罪
    嫌，係以證人即被告乙○○之證述及自白，證人即被告丙○○於偵查中證稱：第1把槍彈確係被告甲○○、蔡育霖命其
    電聯被告乙○○交出，且有聽聞乙○○說第2把槍非其所持
    有等語，證人朱正光於偵查中證述：乙○○為警查獲第1把
    槍彈後，有向被告甲○○、蔡育霖表示槍彈均是被告丙○○
    的等語，被告丁○○於偵查中供稱：乙○○有向其表示第2
    把槍並非其所有等語，及臺灣板橋地方法院檢察署勘驗筆錄
    、照片、94年1月28日北縣警永刑字第0940003171號永和分
    局刑事案件移送書、被告乙○○自願受甲○○等警員搜索其
    住處1樓之樓梯下方同意書、搜索扣押筆錄、乙○○之警詢
    筆錄、獎懲案件請示單、刑事警察局94年2月4日刑鑑字第09
    40018537號鑑定書及所附照片等件，為其論據。
四、被告甲○○、丁○○、丙○○均堅詞否認有何檢察官所指前
    揭犯行。被告甲○○辯稱：第1把槍是抓到乙○○時在車上
    當場查獲，第2把槍是乙○○帶我們去他住處樓下查獲，絕
    無栽槍、貪瀆等情事，而乙○○於警詢筆錄承認犯14件頂替
    案時，並未包括本案在內，乙○○為他人頂替件數甚多，實
    難認其記憶真實無誤，乙○○對於第1把槍彈之來源供詞反
    覆，其所言真實性堪虞，乙○○於原審時已明確證稱其未向
    警員主張第1把槍彈是丙○○的，另依乙○○於原審時之證
    述內容，其一到警局就已經談好第2把槍之事，為何第2次即
    94 年1月28日13時20分起至14時8分止警詢筆錄未予記載，
    顯見乙○○之指訴存有矛盾，況被告等製作本案相關照片、
    受搜索同意書、搜索扣押筆錄及警詢筆錄時，係依照現實狀
    況及乙○○所述之內容而為記載，並無自行隨意編造、杜撰
    等情，業據乙○○證述明確，而相關文件均經受訊問人親自
    簽名，亦足以推論筆錄經受訊問人閱覽確認無誤，尚無由成
    立行使公務員登載不實文書罪等語。被告丁○○辯稱：乙○○於原審時已回答係由蔡育霖與其商談條件，要難推論丁○○亦知此情，其於製作第2把槍查獲筆錄過程中，係依照乙○○所述內容據實記載等語。被告丙○○辯稱：第1把槍彈
    是我跟警察說乙○○有槍枝，該槍彈不是我的，乙○○除了
    就兩把槍之來源供述前後矛盾外，另言及當時槍枝的滑套、
    子彈是分開來此節，亦與卷內照片不符，朱正光雖稱曾聽到
    乙○○講到第1把槍是丙○○的，惟僅係傳聞證據，並未親
    身見聞丙○○持有或出借第1把槍彈等語。至被告乙○○雖
    坦承上開頂替犯行，惟其辯護人則以：本案之第1把槍彈，
    並無法證明原為丙○○持有，後再出借予乙○○之物，亦查
    無足認第2把槍存有栽槍嫌疑之相關事證，是無任何補強證
    據足認乙○○之自白與事實相符，自不得遽斷其必有檢察官
    所指頂替罪行之存在等語置辯。
五、經查：
  (一)證據能力部分：
  1.證人乙○○、朱正光於警詢時就被告甲○○、丁○○、丙○○被訴犯行部分之陳述：
    按被告以外之人於審判外之言詞或書面陳述，除法律有規定
    者外，不得作為證據，刑事訴訟法第159條定有明文。查證
    人乙○○、朱正光於警詢時就被告甲○○、丁○○、丙○○
    被訴犯行部分之陳述，固為審判外之陳述而屬傳聞證據，且
    不符刑事訴訟法第159條之3規定。惟其2人於原審，均以證
    人身分到庭實施交互詰問，經具結並立於證人之地位而為陳
    述，使檢察官、被告及其辯護人就本案件有詰問證人2人現
    在與先前陳述瑕疵之機會，踐行保障被告對其之正當詰問權
    ，其2人於警詢之供述，並於詰問中引用彈劾其所述證言之
    可信性，屬原審交互詰問內容之一部分而為審判上之陳述，
    自有證據能力。
  2.證人乙○○、丙○○、朱正光於偵查中就除其等本身以外對
    其他被告被訴相關犯行部分經具結之陳述：
    按檢察官職司追訴犯罪，就審判程序之訴訟構造而言，檢察
    官係屬與被告相對立之當事人一方，偵查中對被告以外之人
    所為之偵查筆錄，或被告以外之人向檢察官所提之書面陳述
    ，性質上均屬傳聞證據。理論上，如未予被告反對詰問、適
    當辯解之機會，一律准其為證據，似有違當事人進行主義之
    精神，對被告之防禦權亦有所妨礙；然而現階段刑事訴訟法
    規定檢察官代表國家偵查犯罪、實施公訴，必須對於被告之
    犯罪事實負舉證之責，依法其有訊問被告、證人及鑑定人之
    權，證人、鑑定人且須具結，而實務運作時，偵查中檢察官
    向被告以外之人所取得之陳述，原則上均能遵守法律規定，
    不致違法取供，其可信性極高，為兼顧理論與實務，乃於修
    正刑事訴訟法時，增列第159條之1第2項，明定被告以外之
    人（含被害人、證人等）於偵查中向檢察官所為陳述，除顯
    有不可信之情況者外，得為證據，並於92年9月1日施行（最
    高法院94年度臺上字第7416號判決意旨參照）。查證人乙○○、朱正光已於原審到庭具結作證，證人丙○○已於本院審
    理時到庭具結作證，3人均業經檢察官及辯護人進行交互詰
    問，足資保障被告等人之反對詰問權，且其等於原審及本院
    審理時，亦未證述其於偵查中之陳述，有何非出於自由意願
    而為陳述或遭違法取供之情形，是證人乙○○、丙○○、朱
    正光於偵查中經具結向檢察官所為之陳述，既均非檢察官非
    法取供而得，其等當時所為陳述，尚無顯不可信之情況，依
    刑事訴訟法第159條之1第2項規定，其等於偵查中之陳述，
    自均得為本案之證據。
  3.證人丁○○、朱正光於97年6月2日偵查中之陳述，及證人乙○○於97年8月15日偵查中之陳述：
    按刑事審判上之共同被告，係為訴訟經濟等原因，由檢察官
    或自訴人合併或追加起訴，或由法院合併審判所形成，其間
    各別被告及犯罪事實仍獨立存在。故共同被告對其他共同被
    告之案件而言，為被告以外之第3人，本質上屬於證人，此
    觀刑事訴訟法第287條之2規定「法院就被告本人之案件調查
    共同被告時，該共同被告準用有關人證之規定」自明。又為
    確保證人證言之真實性，同法第158條之3規定，證人、鑑定
    人依法應具結而未具結者，其證言或鑑定意見，不得作為證
    據（最高法院97年度臺上字第3872號判決意旨參照）。本件
    證人乙○○、丁○○、朱正光於前開期日經檢察官訊問時，
    就非單純屬自身被訴犯行，而同係對其他共同被告之涉案事
    實為陳述時，性質上與證人無異，依法本應具結，惟其等既
    未經檢察官命予具結，依前開規定，均不得作為證據。惟證
    人乙○○、朱正光2人於原審，均以證人身分到庭實施交互
    詰問，經具結並立於證人之地位而為陳述，使檢察官、被告
    及其辯護人就本案件有詰問其2人現在與先前陳述瑕疵之機
    會，踐行保障被告對其之正當詰問權，其2人前揭於偵查之
    供述，並於詰問中引用彈劾其所述證言之可信性，自屬原審
    交互詰問內容之一部分而為審判上之陳述，有證據能力。
  4.被告以外之人於審判外之陳述，雖不符合刑事訴訟法第159
    條之1至第159條之4之規定，但經當事人於審判程序同意作
    為證據，法院審酌該言詞陳述或書面陳述作成時之情況，認
    為適當者，亦得為證據；當事人、代理人或辯護人於法院調
    查證據時，知有第159條第1項不得為證據之情形，而未於言
    詞辯論終結前聲明異議者，視為有前項之同意；刑事訴訟法
    第159條之5第1項、第2項分別定有明文。檢察官、被告4人
    及其等辯護人對於本判決下列所引用其他各項被告以外之人
    於審判外之陳述（含書面陳述），均表示無意見而不予爭執
    ，且迄至言詞辯論終結前亦未再聲明異議，本院審酌上開證
    據資料製作時之情況，尚無違法不當及證明力明顯過低之瑕
    疵之情形，依前條規定，認例外均具有證據能力，且經本院
    於審判期日依法進行證據之調查、辯論，當事人於訴訟上程
    序權利，已受保障。
  (二)被告乙○○確於94年1月28日凌晨2時許，因被告丙○○以電
    話聯繫通知，準備將第1把槍彈攜往臺北縣中和市○○街64
    巷7號1樓交與被告丙○○，嗣於中和市○○路259巷內，遭
    經被告甲○○所命，預先埋伏該處之被告丁○○及蔡育霖、
    朱正光等警員攔停，並經被告乙○○主動告知，於其置於車
    上之隨身包內扣得第1把槍彈，被告乙○○隨於同日13時20
    分起至14時8分止，在永和分局，由蔡育霖進行詢問並製作
    筆錄（即第2次警詢筆錄），記載第1把槍彈係被告乙○○之
    友人即綽號「小揚」男子購入改裝後，將之寄放於被告乙○○處之物。嗣被告乙○○另於同日17時30分許，與被告甲○○、被告丁○○、蔡育霖及朱正光等人，同至臺北縣中和市
    ○○路127巷18弄24之1號2樓其住處1樓之樓梯下方，由被告
    乙○○簽署自願受搜索同意書，並由被告丁○○製作搜索扣
    押筆錄，同時拍攝第2把槍之取出照片，表明係於該處搜索
    起獲第2把槍，待重回永和分局後，再由被告丁○○於該日
    17時50分起至18時10分止詢問被告乙○○，蔡育霖則負責紀
    錄筆錄（即第3次警詢筆錄），記載第2把槍為綽號「小楊」
    男子於93年11月底寄放於被告乙○○處之物。前開查扣槍彈
    經送驗因確認均具有殺傷力，被告甲○○、被告丁○○、蔡
    育霖與朱正光依各警察機關緝獲槍枝獎勵一覽表與警察機關
    查（拾）獲、檢舉非法槍砲彈藥獎勵金標準表之規定申請敘
    獎，並各獲980元之獎勵金，及皆經記小功1次，被告乙○○
    則經蔡育霖以其涉犯持有槍彈等罪嫌，製作刑事案件移送書
    移請檢察官偵辦等情，除被告乙○○對於帶同其至上址拍攝
    第2把槍取出地點之警員人數有所爭執外（詳如後述），其
    餘被告對上情均不否認，復有被告乙○○當時先後作成之2
    次警詢筆錄、自願受搜索同意書、搜索扣押筆錄、第2把槍
    查獲現場照片、確認扣案槍彈均具殺傷力之刑事警察局94年
    2月4日刑鑑字第0940018537號鑑定書及照片、94年1月28日
    北縣警永刑字第0940003171號永和分局刑事案件移送書、用
    以證明獎懲經過情形之永和分局96年12月12日北縣警永督字
    第0960041214號函及所附獎懲明細資料表、核發工作獎勵金
    個案一覽表、獎金印領清冊、97年12月25日北縣警永督字第
    0970043258號函、98年1月18日北縣警永督字第0980000775
    號函、98年4月17日北縣警永督字第0980011800號函及所附
    獎懲案件請示單、永和分局令等資料在卷可佐（見偵字偵查
    卷第53頁至第66頁、第45頁至第51頁、原審卷(一)第206頁、
    第233頁、原審卷(二)第124頁至第127頁），足認前開情節俱
    屬事實無訛，合先敘明。
  (三)第1把槍彈部分：
    被告乙○○雖一再供稱第1把槍彈係被告丙○○所有，並自
    承其頂替之犯行，惟細繹其歷次之供述內容，顯與其他證人
    之證述情節有所出入，且無其他事證可佐，茲分述如下：
  1.被告乙○○於96年9月19日以被告身分接受警詢時供稱：因
    丙○○打電話叫我把他寄放的槍帶給他，我一到就被警方查
    獲，警方將我帶到永和分局刑事組辦公室的小房間，叫我再
    交1把槍，當時我說我沒有槍，槍是丙○○的，警員說丙○○負責毒品部分，我負責槍枝部分，警員知道我幫丙○○頂
    替；因丙○○會提供毒品讓我免費吸食，安非他命拿3、4次
    ，每次2公克，海洛因1次0.5公克，丙○○朋友有看見云云
    （見他字偵查卷第151頁反面至第152頁）；於96年9月21日
    於檢察官偵查中以證人身分結證稱：丙○○打電話說他在路
    上跟人吵架，要我把他寄放在我車上的槍帶給他，我到現場
    就被兩台車前後包夾，3把槍對著我，我當時感覺是我被陷
    害了，當時那把槍是分解的，尚未組裝，被帶回警局後，甲○○、蔡育霖把我帶到1間小房間，跟我說現在還未作筆錄
    ，我們今天不知道你有帶槍，我們也知道你是不用被關的人
    ，要不然你再交1把槍出來，我說我又沒槍，這把槍（指第1
    把槍彈）不是我的，我當時是說這是我朋友的，他們就說再
    交1枝槍，一起辦一辦云云（見他字偵查卷第275頁反面）；
    於97年5月16日於檢察官偵查中以證人身分結證稱：第1把槍
    彈是丙○○叫我帶過去，是丙○○的，是我跟丙○○借來防
    身用，於94年1月28日（即為警查獲日）前2、3天，在中和
    市○○街丙○○租屋處附近巷口向他借的云云（見偵字偵查
    卷第120頁）；於97年12月2日原審中以被告身分供稱：第1
    把槍彈是被查獲前1、2天，丙○○1個人拿到我家來云云（
    見原審卷一第176頁）；於98年3月19日原審中以證人身分，
    經辯護人詰問時證稱：第1把槍彈是丙○○於為警查獲前幾
    天之某日下午，拿槍到我家交給我，丙○○說要寄放在我這
    裡，因為那時不用被關，所以他們就會把槍枝、毒品寄放在
    我這裡，丙○○會提供毒品給我吸食作為保管槍枝之對價，
    他有拿過3、4次毒品給我，在被警查獲之現場，我沒有說槍
    是誰的，他們問槍是誰帶的，我就說是我帶的，我查獲當天
    都沒向任何人提槍是誰的，於檢察官偵辦我頂替槍枝案件之
    前，我從來沒有說過第1把槍彈是丙○○的云云（見原審卷
    二第62頁至第66頁）；於98年4月16日原審中以證人身分，
    經檢察官詰問時，又改稱：為警查獲後，我有跟蔡育霖說第
    1 把槍彈是丙○○的云云（見原審卷二第110頁反面），惟
    經辯護人質之何以和上次庭訊回答不同時，乙○○則稱：因
    為辯護人上次是問我有無跟「任何人」說，這次檢察官是問
    我有無跟「蔡育霖」說，我在被警查獲之巷口就有向朱正光
    說那把槍不是我的，我是替朋友送來的，回警局後，我跟蔡
    育霖說第1把槍彈不是我的，是「西瓜」（即丙○○）叫我
    帶過來云云（見原審卷二第113頁）。由乙○○以上供述可
    知，其對於為警查獲當時及帶回警局後究竟有無向警方表示
    第1把槍彈是被告丙○○所有、或僅係表示該槍彈非其所有
    乙節，及被告丙○○交付槍彈之原因（究係丙○○恐為警查
    獲而寄放、或因乙○○欲防身而向丙○○借用）、交付槍彈
    之地點（究係丙○○租屋處附近巷口、或乙○○住處），丙○○提供3、4次毒品供乙○○施用之原因（究係因幫丙○○
    保管槍彈、或替丙○○頂罪）等情節，歷次陳述均不一致、
    反反覆覆，何者為真，讓人生疑。至檢察官上訴意旨雖謂：
    乙○○因患有第8凝血因子不全症，時常昏沉，對於訊問或
    交互詰問應對並不如一般人流暢，且其於偵訊中是否提及第
    1把槍彈是丙○○的或是朋友所有，此涉及訊問者之問題內
    容、範圍及是否追問云云。惟乙○○於98年4月16日原審既
    證稱：我在本件頂替案件警詢、偵查及原審時，每天都固定
    吃藥，頭都暈暈的等語（見原審卷二第110頁），可見乙○○於歷次陳述時，均有在服用藥物治療，其身心健康狀況並
    無不同，是尚難以此個人身體因素即將其供述有諸多矛盾、
    出入之情，作合理化之解釋；且觀諸上開歷次筆錄，訊（詢
    ）問者之問題內容及範圍均非常明確，其中不僅有讓乙○○
    就始末自行連續陳述，亦有由訊（詢）問者以同一問題重複
    確認其回答內容等情形，自可排除其係因發問方式始造成其
    回答前後不同之因素。
  2.證人朱正光於96年9月21日偵查中先證稱：查獲乙○○持有
    第1把槍彈時，他當場沒說是誰的，但是我和他作筆錄時，
    他有說槍彈是丙○○云云，後改稱：我記錯了，是我在辨公
    室時，聽到甲○○和乙○○談話時，乙○○說是丙○○的云
    云（見他字偵查卷第168頁反面、第169頁）；於97年1月21
    日偵查中亦先證稱：乙○○說第1把槍彈是丙○○的，應是
    在製作筆錄時說的云云，後又改稱：應該是乙○○被帶回警
    局，和甲○○談話時說的云云（見偵字偵查卷第107頁、第1
    08頁）；於98年3月19日原審又改證稱：查獲乙○○時，我
    把乙○○拉到車外，當時就聽到乙○○說這把槍不是他的，
    是丙○○的，在作筆錄及辦公室時，就未聽到乙○○有說什
    麼云云（見原審卷二第51頁至第57頁反面）。顯見證人朱正
    光對於其聽聞乙○○供稱第1把槍彈為被告丙○○所有之時
    間點（究係製作筆錄時、或辦公室時、或甫查獲丙○○時）
    ，並不相符。況參以前揭證人乙○○之陳述，其本身對於有
    無向警方表示第1把槍彈是被告丙○○所有乙節，前後供述
    亦非一致。是以，能否執證人朱正光上開有瑕疵之證言，即
    認定乙○○於為警查獲持有第1把槍彈後，確實有向警方表
    示該槍彈是被告丙○○所有等情，顯有疑問。況縱乙○○確
    曾向警方表明第1把槍彈是丙○○所有，惟證人乙○○於偵
    查中亦陳稱：我到現場就被兩台車前後包夾，3把槍對著我
    ，我當時感覺是我被陷害了等情（見他字偵查卷第157頁反
    面），再參酌本院辦理相關非法持有槍枝等刑事案件之經驗
    以觀，乙○○為警查獲時既生遭人陷害之念頭，斯時乙○○
    對通知其前來之丙○○萌生報復之心，遂故意反咬槍彈係丙○○所有以脫罪，此種情形亦所在多有。則乙○○表示第1
    把槍彈是丙○○所有乙事，其證言之真實性，實另人懷疑，
    難以遽信。
  3.且證人陳漢彬於原審證稱：我在拘留室看見乙○○，那天我
    和丙○○因毒品案件被抓，甲○○跟我們說如交槍出來就不
    移送，丙○○說他朋友有槍，就打電話給他朋友「小郭」（
    指乙○○），說他跟人吵架，看「小郭」那裡有無槍，叫「
    小郭」來挺他等語（見原審卷二第141頁反面），經核與丙○○於偵查中分別以證人及被告身分所述情節相符（分見偵
    字偵查卷第114頁正反面、第120頁）。此外，遍查卷內亦無
    其他相關證據，足資證明乙○○指述第1把槍彈是被告丙○○所有，確係屬實。從而，尚難僅憑前揭乙○○、朱正光2
    人有瑕疵且不一致之指證，即遽認被告丙○○確有非法持有
    及出借槍彈之行為。且承前所述，若乙○○在警員即被告甲○○、丁○○前提及第1把槍彈是被告丙○○所有，然依實
    務上辦案經驗可知，既無法排除係乙○○起報復之心而反咬
    丙○○之可能性，亦尚難僅因被告甲○○、丁○○未依乙○○之辯解對丙○○進行偵查，即認被告甲○○、丁○○有何
    明知丙○○非法持有及出借槍彈而予以包庇之故意或有何縱
    放人犯之嫌。至被告乙○○對於檢察官起訴其頂替丙○○非
    法持有槍彈犯行雖坦白承認，然承上開分析，除被告乙○○
    之自白外，並無任何補強證據可佐，自難單憑其所述之自白
    （該自白與事實是否相符仍屬未明）即遽以頂替罪相繩。
  (四)第2把槍部分：
  1.證人乙○○雖證稱：因本件係第1件警員栽槍案，所以其記
    憶很深云云。惟查：
  (1)證人乙○○前因遭記者報導其職業頂罪人之身分，檢察官乃
    主動進行偵查，並於96年8月29日第1次偵查庭，經檢察官提
    示全國刑案資料查註表，詢以其中何案件有頂替情事時，證
    人乙○○已將上開經蔡育霖移送其非法持有、寄藏第1把槍
    彈及第2把槍之案件列入其中（見他字偵查卷第20頁反面、
    第31頁反面），於相隔未久之兩日後即同年月31日為警借詢
    時，雖仍稱：有1件永和分局槍砲案件，承辦警員在作筆錄
    前把我叫到房間內要我擔等語，然卻未再指認前開案件其曾
    有頂替行為（見他字偵查卷第55頁、第56頁反面至第57頁、
    第58頁反面），況此2次乙○○僅承認有頂替行為，均未提
    及有警員自行取出槍枝要其承擔之栽槍情事。
  (2)又證人乙○○於警詢、偵查及原審雖均證稱：是由被告甲○○及蔡育霖2人帶槍及我，至我住處1樓樓梯間，由蔡育霖將
    槍交給我，我再放在樓梯間（其於警詢及偵查中原係表示放
    槍之人係蔡育霖），再叫我用手指著照相云云（分見他字偵
    查卷第151頁反面、第158頁、第187頁反面、原審卷二第108
    頁反面至第109頁反面）。惟該次之實際情形，係被告甲○○、被告丁○○、蔡育霖及朱正光4人，共同帶同乙○○至
    現場拍照等情，業據被告甲○○、丁○○供明在卷，並經證
    人朱正光於偵審時證述明確（分見他字偵查卷第168頁反面
    、原審卷二第52頁反面）。證人即乙○○之母陳桂雲於偵查
    中證稱：我看見2位便衣，從我家樓梯間走出來，我問乙○○發生何事，他未講話，後來就有1台黑色車子過來，就將
    乙○○推進車內將他帶走等語（見他字偵查卷第157頁反面
    ），亦可知當時應係有4名員警共同執行本次搜索扣押勤務
    ，顯見證人乙○○對同行警員人數之供述，與事實並不相符
    。且證人朱正光於原審結證稱：我們4人開1台車一起去，由
    我架著乙○○，乙○○指著取槍的地方說槍在那裡，甲○○
    就指示蔡育霖彎身朝乙○○所指地方取槍，照片是丁○○所
    拍攝等語（見原審卷二第52頁反面、第60頁），可見當時同
    至現場執行職務之朱正光與證人乙○○所述「由蔡育霖將槍
    枝交予其放置」之取槍情形，亦不相同。
  (3)徵諸卷附乙○○之本院被告前案紀錄表之記載，其前經司法
    警察機關移送之案件逾百，首次於檢察官面前指出之頂替案
    件亦達27件，彼此發生之時間復橫跨多年，而證人乙○○於
    原審亦自承對於時間較久之前的槍砲頂替案件於記憶上已無
    法清楚陳述等語（見原審卷二第65頁反面），而其又因病服
    用藥物致時常頭暈、昏沉等情，亦如上述。況證人乙○○尚
    自承曾經將槍枝藏放於其住處1樓之樓梯下方（見原審卷二
    第64頁）。綜上各情，證人乙○○顯有可能將本案與其他案
    件相互混淆而有錯誤記憶之虞。
  2.證人丙○○於97年5月6日偵查中雖結證稱：乙○○曾打開包
    包給我看過1把FBI的槍，那把槍是乙○○的，我之前在他家
    也看過，他放在鞋櫃後面，他告訴我他原來被警察在巷口查
    獲1把FBI，後來警察又帶他去他家查獲另1把槍，我們交保
    後，乙○○向我提及警察又帶他去他家查獲另1把槍，他說
    警察在他家裡查獲的槍不是他的，他沒說是誰的，我在永和
    分局有聽到乙○○與甲○○、蔡育霖在爭吵，他說該槍不是
    他的，蔡育霖說1枝還是2枝，對你不都是一樣，要乙○○承
    認第2把槍是他的，但乙○○不願意承擔，有大聲向甲○○
    、蔡育霖爭執云云（見偵字偵查卷第114頁反面至第115頁）
    。然姑且不論證人丙○○前開證言中已包括轉述乙○○陳述
    之傳聞供述部分，及丙○○於97年5月16日偵查中（以被告
    身分）及本院審理時（以證人身分）均已改稱：警方查獲之
    2把槍均是乙○○的等情（見原審卷一第193頁、本院98年12
    月15日審判程序筆錄第20頁）。經查，乙○○於94年1月28
    日為警查獲之第1把槍，應係「德製PPK」8釐米改造手槍，
    而第2把槍為「美製FBI」8釐米改造手槍（此觀卷附之94年1
    月28日搜索扣押筆錄、北縣警永刑字第0940003171號永和分
    局刑事案件移送書即明），並非如丙○○所述「乙○○說他
    被警察在巷口查獲1把FBI」。且證人丙○○於本院審理時，
    經審判長提示卷內2把手槍之彩色照片供其辨認，其證稱：
    我無法辨認槍枝是何廠製造，亦不知其所看過乙○○持有之
    槍是何廠的等語（見本院98年12月15日審判程序筆錄第22頁
    ），顯見證人丙○○前揭證言與事實不相符合、且有前後不
    一之瑕疵存在。縱認丙○○其中所述「乙○○說警察帶他去
    他家查獲的另1把槍不是他的，他沒說是誰的，我在永和分
    局有聽到乙○○與甲○○、蔡育霖在爭吵，他說該槍不是他
    的，蔡育霖說1枝還是2枝，對你不都是一樣，要乙○○承認
    第2把槍是他的，但乙○○不願意承擔」等語屬實，惟細究
    該證言內容，其僅係證述「乙○○當時有與被告甲○○等人
    爭執槍枝所有權歸屬之問題」，至多也僅能確認乙○○對第
    2把槍非屬其所有乙事曾有爭執而已。然本案被告甲○○、
    丁○○等人自始咸認該槍即為乙○○受友人「小楊」所託而
    代為寄藏之物，且觀諸乙○○於該案件之94年1月28日17時5
    0分起至18時10分止警詢筆錄（即第3次筆錄），亦係記載「
    是綽號小楊的男子於93年11月底時將該改造手槍寄放在我這
    裡」等語（見偵字偵查卷第57頁反面）。從而，檢察官雖執
    證人丙○○前揭證言及被告丁○○於偵查中供承：印象中乙○○好像有說第2把槍不是他的，有提1個綽號等語（見偵字
    偵查卷第130頁）為證，惟此尚無從促使本院形成被告甲○○、丁○○等人確有檢察官所指「由蔡育霖拿出第2把槍，
    與被告甲○○、丁○○等人共同要求乙○○承認為其所有」
    等栽槍情節之相關心證。
  3.另檢察官於偵查中雖曾前往乙○○住處1樓之樓梯下方勘驗
    ，並製作勘驗筆錄記載該處無藏槍可能等節，有臺灣板橋地
    方法院檢察署96年9月29日勘驗筆錄及現場照片附卷足憑（
    見他字偵查卷第180頁至第184頁）。然如證人乙○○於偵查
    中所述，該處於檢察官前往勘驗時，業已經歷改建，在此之
    前，其住處1樓樓梯下方確實存有水塔、鐵蓋等物（見他字
    偵查卷第187頁反面），準此，自亦無由單憑該檢察官於距
    案發已2年餘之現場勘驗結果，逕作出第2把槍查獲地點不符
    一般藏槍經驗法則之推論。
  4.至證人即乙○○之母陳桂雲於偵查中結證稱：我兒子沒有跟
    我說發生何事，因為他幫人家扛罪，都不會跟我說等語（見
    他字偵查卷第158頁反面），可見證人陳桂雲對於乙○○是
    否替他人頂罪或遭警員栽槍等事均不知情，其證言自不足作
    為認定被告等人有罪之證據。
  5.既查無足以認定第2把槍係經蔡育霖取出，再由其與被告甲○○、丁○○命乙○○一併承擔罪責之相關栽槍事證，故被
    告甲○○、丁○○等人於隨同乙○○前往查扣第2把槍之過
    程所填具之自願受搜索同意書、搜索扣押筆錄、拍攝查獲照
    片，及隨後作成之乙○○警詢筆錄、移送檢察署書函等文件
    ，即難認2人確有任何偽造證據或製作不實內容文書之情形
    可言。準此，被告甲○○、被告丁○○其後以查獲第1把槍
    彈及第2把槍為由請示獎懲，並獲敘獎各記小功乙次，及領
    得緝獲獎金各980元部分，自無從評價為施用詐術之行為，
    與檢察官所指貪污治罪條例第5條第1項第2款利用職務機會
    詐取財物罪之構成要件，實屬有間。
  (五)綜上所述，檢察官所舉之證據與所指出之證明方法，均無法
    確認第1把槍彈即為被告乙○○自被告丙○○處所取得，亦
    未能證明第2把槍確實非係乙○○所持有，而係由被告甲○○、丁○○等人所栽槍，自未足使本院形成對被告等人均屬
    有罪之確信。此外，復查無其他積極確切證據足證被告甲○○、丁○○、丙○○、乙○○等人有何有公訴意旨所指前揭
    犯行，依照前開之說明，不能證明被告4人犯罪，自應分別
    為被告4人無罪之諭知。
六、原審諭知被告無罪之判決，經核尚無違誤（原判決於理由欄
    四(九)引用「被告丙○○於97年5月6日偵查中以證人身分作證
    之陳述」時，雖誤載為「被告丁○○」，惟此誤記尚不足以
    影響原判決本旨及其結果，核尚無予以撤銷改判之必要）。
    檢察官以「(一)證據能力部分：按被告以外之人，包括共同被
    告（指於一個訴訟關係中，同列為被告之人）、共犯、被害
    人、證人等。偵查中檢察官訊問被告以外之共同被告，該共
    同被告所為之陳述，屬於自己犯罪部分，乃被告之自白範疇
    ，涉及其他共同被告犯罪事實者，則屬傳聞證據。後者，檢
    察官如係以證人身分傳喚訊問共同被告，依法自應使其具結
    ，以擔保證言係據實陳述。若違背具結之規定，未令『證人
    』於供前或供後具結、依同法第158條之3規定，其證言不得
    作為證據，應予排除。倘檢察官係以被告身分為傳喚訊問共
    同被告，或以證人身分傳訊並已依法令其具結者，則該共同
    被告不論係以被告，或證人身分於偵查中向檢察官所為之陳
    述，同屬傳聞證據。此項傳聞證據證據能力之有無，應依刑
    事訴訟法第159條之1第2項規定為斷。查朱正光、丁○○於
    97年6月2日，乙○○於97年8月15日之訊問，檢察官均是以
    被告身分傳喚並訊問，且均有對3人為權利告知，非以證人
    身分訊問，自無命其具結之必要，原審認上開陳述無證據能
    力，容有誤會。(二)乙○○於96年8月31日警詢時，員警共提
    出127件乙○○曾涉犯之案件供其指認，只表列移送時間、
    單位及所涉法條，並未提供該案之人事時地物，乙○○指認
    缺漏亦屬正常，難僅以其指認有遺漏，即認定證述前後矛盾
    而不可信。且乙○○之所以能指認本案，是因涉及員警栽槍
    ，且證人認識本案涉案之員警甲○○及蔡育霖等因素，因此
    有特別印象。乙○○因患有第8凝血因子不全症，時常昏沉
    ，應對不如一般人流暢，如辯護人問及何時、何人、製作筆
    錄人是誰、有幾人詢問，證人時以沉默或不記得應對，原審
    未查上情，據以認定證人記憶不清，證詞不可採，應屬可議
    。(三)乙○○於偵訊中是否提及第1把槍彈是丙○○的或是朋
    友所有，此涉及訊問者之問題內容、範圍，及是否追問，不
    能只因其未明確說出第1把槍彈是誰的，即認乙○○在查獲
    時或查獲後之警詢時未陳述第1把槍彈是丙○○，況乙○○
    於96年9月19日經警詢問時已明確告知查獲員警第1把槍彈是
    丙○○的。乙○○自96年9月19日起陳述本件栽槍案之細節
    ，即表明在永和分局之辨公室有向承辦員警表明第1把槍彈
    是丙○○的，甲○○及蔡育霖要其替丙○○頂罪，並拿第2
    把槍出來要其承認，丁○○並說1把槍和2把槍的罪責是一樣
    的等語；於96年9月21日偵訊時亦證稱：甲○○及蔡育霖將
    我帶回分局後，我有告訴甲○○及蔡育霖槍不是我的，是我
    朋友的，甲○○及蔡育霖就說再交出1把槍出來，一起辨一
    辨，且丁○○說你又不用關，一枝跟兩枝是一樣的，要我承
    認持有2枝槍，我於製作筆錄時有一直向製作筆錄之員警朱
    正光說，槍確實不是我的等語；其於原審亦證稱：在分局曾
    向甲○○及蔡育霖表示查獲之第1把槍彈是丙○○的等語。
    其陳述均一貫，原審認證人乙○○前後證述有歧異，而認其
    證詞不足採信，容有誤會。(四)證人朱正光於偵查中亦證稱：
    我在辨公室時，有聽到甲○○與乙○○談話，乙○○說第1
    把槍彈是丙○○的等語；於偵查中亦證稱：乙○○被帶回分
    局時，跟甲○○談話，有跟甲○○說第1把槍彈是丙○○的
    等語。若乙○○未向甲○○及蔡育霖陳明第1把槍彈是丙○○的，朱正光如何得知此事，且朱正光是甲○○及蔡育霖之
    同事，斷無憑空捏造此事誣陷甲○○及蔡育霖2人之理。原
    審認證人乙○○經逮捕後，究竟是否曾向被告甲○○等明確
    反應第1把槍係被告丙○○所有，尚有誤認。(五)總觀朱正光9
    6年9月21日偵查筆錄，檢察官之問題明確是指『在和平街巷
    口查獲之PPK手槍及子彈乙○○有無說是丙○○的？是向誰
    說？』問題明確應無誤認之可能，且證人朱正光身為警務人
    員，經常詢問犯罪嫌疑人，應知訊問筆錄內容將可作為證據
    使用，對於自己未理解之問題，豈有亂答之理。且於原審經
    檢察官質以：是你沒有理解檢察官之問題，還是你講錯？還
    是你記錯？還是筆錄記載錯誤？何以偵查中之證述與審判中
    之證述不同？證人僅能以『時間隔太久，真的不記得了』相
    應，不僅不能提出合理之說明，且豈有只記得較久之94年1
    月28日之事實，卻忘了相關之較近96年9月21日及97年1月21
    日之事實之理。另檢察官又質以：為何審理中會比偵查中更
    記得查獲時之經過，證人朱正光答以：因檢察官問過之後，
    有回去看過卷宗等語。然查證人於96年9月21日檢察官訊問
    時答以：伊在辨公室時，有聽到甲○○與乙○○談話，乙○○說第1把槍彈是丙○○的，於看過卷宗後之97年1月21日訊
    問時仍為相同之回答，可見其在偵查中之回答是經過深思熟
    慮。雖證人經檢察官提示其在97年1月21日訊問時仍為相同
    之回答後，又改稱其認為96年9月21日檢察官訊問時，覺得
    這個案子很單純，沒有什麼特別的，所以是在97年1月21日
    訊問後，才查看卷宗等語。姑不論其證述反覆，若果真如其
    認為96年9月21日檢察官訊問本案時，自覺本案單純，沒有
    什麼特別，其又何必緊張，以致於未能理解檢察官之問題前
    ，即胡亂回答檢察官之問題，證人審理中翻異前詞，應不足
    採。因此，證人朱正光於偵查中證述與證人乙○○歷次陳述
    ，均相符合，原審認證人朱正光證述其聽聞證人乙○○供稱
    第1把槍彈為被告丙○○所有的時點，與證人乙○○所述顯
    有出入等情，應有誤會。(六)被告甲○○、蔡育霖等人查獲丙○○毒品案時，與其交換條件，要丙○○交槍出來，此業經
    證人丙○○於偵查中及當時同時被查獲之陳漢彬於原審結證
    屬實。且被告甲○○、蔡育霖等人知丙○○要請乙○○帶槍
    過來，因其等早知乙○○是職業頂替者，因血友病不用被關
    ，而自認有把握以員警身分說服或壓迫乙○○坦承持有槍彈
    ，亦不無可能。(七)當天被查獲販賣毒品者除有陳漢彬外，尚
    有劉忠仁及丙○○2人，丙○○同時被以販賣毒品罪嫌移送
    ，此有臺灣板橋地方法院檢察署94年度偵字第2827號、94年
    度偵緝字第597號不起訴處分書可參，原判決認斯時被告丙○○所涉罪名雖尚未明確，當日經認涉有販賣毒品等嫌疑者
    係證人陳漢彬而非被告丙○○，進而認被告丙○○無遭重罪
    移送之風險，亦無與被告甲○○等商談條件之必要，應有誤
    認。而趨吉避凶是人類行為之準則，每次犯罪之實施均是利
    害評估後之結果，犯罪行為人主觀上多認其行為有利於自己
    ，然客觀上是否盡如其意，端視其思慮是否周密而定。本件
    被告甲○○等毀約棄諾，僅未移送丙○○持有槍彈之罪，惟
    仍將被告丙○○以販賣毒品罪嫌移送，即是被告丙○○錯認
    情勢之結果。因此，原審認其間利害評估既甚容易，被告丙○○斷無錯認情勢，更陷己於不利之理，進而採信丙○○之
    辯詞，稍嫌速斷。(八)警詢筆錄記載之內容，是否同時記載第
    1把槍彈及第2把槍之查獲經過，以1次筆錄或2次筆錄完成，
    涉及詢問者之習慣，及當時所掌握之證據而定，兩者並無關
    聯性。且原審認證人乙○○與被告甲○○等人若早已就第2
    把槍一同承擔此點達成共識，蔡育霖又有何理由不趁此製作
    筆錄之機會，命證人乙○○依其指示，對第2把槍併作交代
    等情。然證人乙○○與被告甲○○等人是否就第2把槍一同
    承擔此點已達成共識，誠有疑義。依證人丙○○於97年5月6
    日偵查中證述及被告甲○○、丁○○及證人朱正光於偵查之
    陳述，若第2把槍真是乙○○自願交出，又何必與甲○○、
    蔡育霖、丁○○等人爭執槍是何人所有。原審無視乙○○對
    第2把槍之爭執，卻認乙○○爭辯所有權之歸屬與栽槍之情
    節毫無關聯。試問，員警要其承認非其所有之槍枝為其所有
    ，被告爭執該槍枝非其所有，豈是與栽槍之情節無關，原審
    認事容有違事理。(九)證人陳桂雲於偵查中之證述與被告甲○○所述情節相符，即是本案第2把槍取槍情形，如其所述，
    取第2把槍，應不只乙○○所述只有被告甲○○及蔡育霖2人
    ，證人乙○○此部分之記憶雖有誤，然尚不應據此認為證人
    陳桂雲所述不足採。(十)查獲第1把槍彈時，證人乙○○已陳
    明該槍係何人所有，且該人亦在其控制之下，豈有不向之查
    明之理，原審認乙○○在查獲時陳稱槍是丙○○的，只是一
    般情緒反應，其認事應有違背經驗法則之嫌。原審認定事實
    及適用法律，有上述之違誤，自難認原判決妥適，請撤銷原
    判決，另為適當之判決。」等語，指摘原判決為不當，提起
    上訴。惟本件檢察官起訴書所列證據及卷內訴訟資料，經本
    院逐一剖析，參互審酌，無從獲得有罪之心證，均如前述。
    檢察官上訴意旨，並未提出新事證，僅就原審採證認事再為
    爭執，核無理由，上訴應予駁回。
據上論斷，應依刑事訴訟法第368條，判決如主文。
本案經檢察官楊秀琴到庭執行職務。
中    華    民    國    99    年    1     月    8     日
                  刑事第十三庭審判長法  官    曾德水
                                    法  官    陳恆寬
                                    法  官    崔玲琦
以上正本證明與原本無異。
頂替罪部分，不得上訴。
其他部分，檢察官如不服本判決，應於收受送達後10日內向本院
提出上訴書狀，其未敘述上訴之理由者並得於提起上訴後10 日
內向本院補提理由書（均須按他造當事人之人數附繕本）「切勿
逕送上級法院」。
                                    書記官    馬佳瑩
中    華    民    國    99    年    1     月    12    日


司法院資訊處製作；財團法人民間司法改革基金會備份。
